ACORDAO-COMPLETO-2422822

ACÓRDÃO 2202/2020 ATA 31/2020 - PLENÁRIO

VISTOS, relatados e discutidos estes autos de monitoramento do cumprimento das determinações constantes do item 9.1 do Acórdão 96/2016-TCU-Plenário (TC-Processo 014.856/2015-8) pelo Conselho Federal de Química (CFQ) e pelo Conselho Regional de Química - IV Região (CRQ-IV) .
ACORDAM os ministros do Tribunal de Contas da União, reunidos em sessão do Plenário, ante as razões expostas pelo relator, com base nos arts. 32 e 34 da Lei 8.443/1992, em:
9.1. considerar parcialmente cumpridas as determinações contidas no item 9.1 do Acórdão 96/2016-TCU-Plenário;
9.2. determinar ao Conselho Federal de Química e ao Conselho Regional de Química - IV Região que, no prazo de 60 (sessenta) dias, definam e incluam em seus planejamentos institucionais metas para seus programas, em observância ao art. 134, § 1º, II, e § 3º da Lei 13.898/2019;
9.3. determinar ao Conselho Regional de Química - IV Região que, no prazo de 60 (sessenta) dias, realize ajustes em seu sítio eletrônico (portal da transparência) , de modo que seja possível a escolha de formato arquivo entre PDF, XLS e CSV também para o caso de pagamentos de ajuda de custos/auxílio representação, jetons e diárias, em observância ao art. 8º, §3º, II, da Lei 12.527/2011 e art. 134, §§ 2º e 3º, da Lei 13.898/2019;
9.4. recomendar ao Conselho Federal de Química que realize ajustes em seu sítio eletrônico (portal da transparência) , de modo que, seja possível a geração de relatório também por tipo de despesa no caso das verbas relativas a ajuda de custos/auxílio representação, jetons e diárias;
9.5. dar ciência ao Conselho Federal de Química de que a não atualização das informações financeiras a partir de dezembro de 2019, e a não apresentação, em seus sítios eletrônicos, das principais metas e resultados de seus programas afronta o disposto no art. 7º, IV e VII, "a" da Lei 12.527/2001 e descumprem o item 9.1.1 do Acórdão 96/2016-TCU-Plenário;
9.6. dar ciência ao Conselho Regional de Química - IV Região, de que a não divulgação das metas e resultados de seus programas e do detalhamento das despesas (descrição do objeto da despesa) afronta o disposto no art. 7º, VII, "a" da Lei 12.527/2001 e descumpre o item 9.1.1 do Acórdão 96/2016-TCU-Plenário;
9.7. ordenar a SecexTrabalho que realize novo monitoramento das determinações contidas no item 9.1 do Acórdão 96/2016-TCU-Plenário no prazo de 180 (cento e oitenta) dias, acostando aos autos a devida documentação comprobatória.

Monitoramento do cumprimento das determinações constantes de acórdão que apreciou auditoria para avaliar o cumprimento da Lei de Acesso à Informação - LAI (Lei 12.527/2011) pelos conselhos de fiscalização profissional.

Conselho Federal de Química e Conselho Regional de Química - IV Região.

3. Interessados/Responsáveis: não há.

13.1. Ministros presentes: José Mucio Monteiro (Presidente), Walton Alencar Rodrigues, Benjamin Zymler, Aroldo Cedraz, Raimundo Carreiro, Ana Arraes, Bruno Dantas e Vital do Rêgo.
13.2. Ministro-Substituto convocado: Marcos Bemquerer Costa.
13.3. Ministro-Substituto presente: Weder de Oliveira (Relator).

ACORDAO-COMPLETO-2545795

Acórdão de Relação 1883/2022 - Plenário

Acórdão de Relação

ACORDAO-COMPLETO-2501898

Acórdão 2290/2021 - Plenário

WEDER DE OLIVEIRA

Trata-se de processo apartado de monitoramento das determinações constantes do item 9.1 do Acórdão 96/2016-TCU-Plenário (TC-Processo 014.856/2015-8) , resultado de auditoria realizada para avaliar o cumprimento da Lei de Acesso à Informação - LAI (Lei 12.527/2011) pelos conselhos de fiscalização profissional (CFP) , junto ao Conselho Federal de Química (CFQ) e ao Conselho Regional de Química - IV Região (CRQ-IV) , conselho regional de maior receita, conforme determinado pelo Acórdão 2546/2019-TCU-Plenário do relatório de monitoramento TC-Processo 017.583/2016-0.
Reproduzo, com os ajustes de forma pertinentes, a instrução da Secretaria de Controle Externo do Trabalho e Entidades Paraestatais (SecexTrabalho) (peça 8) :
"HISTÓRICO
2.	Como breve histórico deste processo, cita-se trecho do Acórdão 96/2016-TCU-Plenário referente a Auditoria para avaliar o cumprimento da Lei de Acesso à Informação - LAI (Lei 12.527/2011) pelos conselhos de fiscalização profissional (CFP) : 
'9.1. determinar aos conselhos federais de fiscalização profissional, em articulação com os seus regionais vinculados, em prazo não superior a 180 (cento e oitenta) dias da ciência deste acórdão, que:
9.1.1. instituam procedimentos para que seus sítios eletrônicos, tanto dos conselhos federais quanto regionais, contenham os seguintes conteúdos mínimos divulgados ativamente, isto é, independentemente de solicitação:
9.1.1.1. informações relativas ao registro das competências e estrutura organizacional, endereços e telefones das respectivas unidades e horários de atendimento ao público (art. 8º, §1º, I, da Lei 11.527/2011) (item III.2 do relatório) ;
9.1.1.2. informações dos conselhos referentes a dados gerais para o acompanhamento de programas, ações, projetos e obras (art. 8º, §1º, inciso V, da Lei 12527/2011) (item III.3 do relatório) ;
9.1.1.3. prazo máximo para a prestação dos serviços oferecidos ao público (art. 7º, V, da Lei 12527/2011) (item III.4 do relatório) ;
9.1.1.4. informações sobre a estrutura, legislação, composição, data, horário, local das reuniões, contatos, deliberações, resoluções e atas de seus órgãos colegiados (art. 7º, V, e 9º, II, da Lei 12.527/2011) (item III.5 do relatório) ;
9.1.1.5. informações relativas a relatórios de auditoria, ou de inspeções, prestações de contas, dos órgãos de controle interno e externo (art. 7º, VII, b, da Lei 12.527/2011) (item III.6 do relatório) ;
9.1.1.6. informações de quaisquer repasses ou transferências de recursos financeiros (nome do beneficiário, número da transferência, motivo/objeto da transferência, valor da transferência, valor da contrapartida, valor total, período de vigência) (art. 8º, §1º, II, da Lei 12.527/2011) (item III.7 do relatório) ;
9.1.1.7. divulgação nominal, integral e mensal das informações referentes a remuneração dos empregados, efetivos ou não, do Conselho (art. 8º, §1º, III, da Lei 12.527/2011 e o recurso extraordinário STF ARE 652.777/2015 - Tema 483 da repercussão geral) (item III.9 do relatório) ;
9.1.1.8. divulgação nominal, integral e detalhada de informações relativas a pagamentos a empregados, efetivos ou não, de auxílios e ajudas de custo e quaisquer outras vantagens pecuniárias, bem como jetons (art. 8º, §1º, III, da Lei 12.527/2011) (itens III.1 e III.10 do relatório) ;
9.1.1.9. divulgação detalhada dos registros das despesas, inclusive do exercício anterior (valores de empenho, liquidação, pagamento, beneficiário e objeto da despesa, data; bem como valores das diárias e passagens, data de ida e volta, beneficiário da viagem, destino e motivo da viagem) (art. 8º, §1º, III, da Lei 12.527/2011) (itens III.1 e III.11 do relatório) ;
9.1.1.10. informações concernentes a procedimentos licitatórios, inclusive os respectivos editais e resultados, bem como de todos os contratos celebrados (art. 8º, §1º, IV, da Lei 12.527/2011) (item III.12 do relatório) ;
9.1.1.11. divulgação da relação nominal de empregados e cargos (art. 7º, V, da Lei 12.527/2011) (item III.13 do relatório) ;
9.1.1.12. divulgação das respostas às perguntas mais frequentes da sociedade (art. 8º, §1º, VI, da Lei 12.527/2011) (item III.14 do relatório) ;
9.1.1.13. divulgação anual do rol das informações que tenham sido desclassificadas nos últimos 12 (doze) meses e do rol de documentos classificados em cada grau de sigilo, com identificação para referência futura, e a publicação de relatório estatístico contendo a quantidade de pedidos de informação recebidos, atendidos e indeferidos, bem como informações genéricas sobre os solicitantes (art. 30º, I, II e III, da Lei 12.527/2011) (item III.15 do relatório) ;
9.1.2. instituam procedimentos para que seus sítios eletrônicos, tanto dos conselhos federais quanto regionais:
9.1.2.1. apresentem as informações contidas em registros ou documentos com os atributos que a LAI exige: primariedade (com o máximo de detalhamento possível) , integridade, disponibilidade e atualidade, de modo a atender o disposto no art. 8º, §1º, III, §3º, V e VI, da Lei 12.527/2011 (item III.1 do relatório) ; 
9.1.2.2. disponibilizem as informações do Conselho em formatos abertos, estruturados e legíveis por máquina, conforme o art. 8º, §3º, II e III, da Lei 12.527/2011;
9.1.3. instituam o serviço de informação ao cidadão - SIC (art. 9º, I, da Lei 12.527/2011) (item III.16 do relatório) ;
9.1.4. designem autoridade para assegurar o cumprimento das normas relativas ao acesso à informação, monitorar a implementação, recomendar as medidas indispensáveis à implementação e ao aperfeiçoamento das normas e procedimentos necessários ao correto cumprimento do disposto na LAI e orientar as respectivas unidades no que se refere ao cumprimento do disposto nesta Lei e seus regulamentos (art. 40, I, II, III e IV, da Lei 12.527/2011) (item III.16 do relatório) ;
9.2. determinar aos conselhos federais que comuniquem seus regionais do conteúdo da decisão que vier a ser adotada, alertando-os que o não cumprimento da Lei de Acesso à Informação pode caracterizar grave infração à norma legal, sujeita à multa do art. 58, II, da Lei 8.443/1992, podendo, ainda, o agente público responder por improbidade administrativa, na forma do art. 32, § 2º, da Lei 12.527/2011;
9.3. determinar aos conselhos federais, em articulação com seus regionais, com fulcro no art. 43, I, da Lei 8.443/1992 c/c o art. 250, II, do Regimento Interno do TCU, em prazo não superior a 90 (noventa) dias da ciência deste acórdão, que elaborem e remetam a esta Corte plano de ação, documento explicitando as medidas que serão tomadas para solucionar os problemas apontados, contendo, no mínimo, as ações a serem tomadas, os responsáveis pelas ações e os prazos para implementação; 
9.4. recomendar aos conselhos federais, em articulação com seus conselhos regionais vinculados, com fulcro no art. 43, I, da Lei 8.443/1992 c/c o art. 250, III, do Regimento Interno do TCU, utilizem os guias e orientações do Poder Executivo Federal, como referenciais para a divulgação de suas informações (disponíveis em http://www.acessoainformacao.gov.br/lai-para-sic/sic-apoio-orientacoes/guias-e-orientacoes) .'
3.	Após o Acórdão acima, foi proferido, em 15/8/2018, o Acórdão 1877/2018-TCU-Plenário, da relatoria do Ministro Weder de Oliveira, Relatório de Monitoramento TC-Processo 017.583/2016-0, nos seguintes termos:
ACORDAM os ministros do Tribunal de Contas da União, reunidos em sessão Plenária, ante as razões expostas pelo relator, em:
9.1. considerar parcialmente cumpridas as determinações contidas no item 9.1 do Acórdão 96/2016-TCU-Plenário; 
9.2. determinar aos conselhos federais de fiscalização de profissões regulamentadas que encaminhem cópia desta deliberação aos seus respectivos conselhos regionais e continuem orientando e supervisionando o cumprimento da Lei 12.527/2011 (Lei de Acesso à Informação) no respectivo sistema profissional; 
9.3. determinar à Secex-RS que: 
9.3.1. autue apartados para examinar de maneira individualizada o baixo nível de transparência identificado em determinados conselhos, considerando o escore individual, o escore médio, o porte do conselho e o porte do sistema profissional, encaminhando ao relator deste processo, previamente à autuação dos apartados, a relação dos conselhos selecionados, com as respectivas justificativas; 
9.3.2. estabeleça mecanismos de acompanhamento do cumprimento da Lei 12.527/2011 (Lei de Acesso à Informação) pelos conselhos aqui referidos no âmbito dos relatórios gestão anuais; 
9.3.3. divulgue os resultados do presente monitoramento junto: 
9.3.3.1. aos conselhos federais de fiscalização de profissões regulamentadas; 9.3.3.2. ao Ministério da Transparência e Controladoria-Geral da União, como subsídio ao acompanhamento da implantação da Lei 12.527/2011 (Lei de Acesso à Informação) pelos referidos conselhos; 
9.3.3.3. à Procuradoria-Geral da República e ao Ministério Público Federal nos estados, para as providências que entender necessárias, em especial no que tange ao prevista no art. 32, § 2º, da Lei 12.527/2011 (Lei de Acesso à Informação) ; 
9.3.3.4. às demais Secex que detêm conselhos regionais de fiscalização profissional em sua clientela, para conhecimento e acompanhamento do tema; 
9.4. dar ciência aos conselhos federais de fiscalização de profissões regulamentadas de que a divulgação ativa de informações em seus portais na rede mundial de computadores sem os atributos de primariedade, integralidade, atualidade, disponibilidade, autenticidade e granularidade, conforme identificado neste monitoramento, constitui descumprimento da Lei 12.527/2011 (Lei de Acesso à Informação) .
4.	As comunicações referidas nos itens 9.3.3 e 9.4 foram realizadas, conforme atestado de conclusão das comunicações constante da peça 413 do TC-Processo 017.583/2016-0.
5.	Com relação a providência determinada no item 9.3.1 acima transcrito, esta unidade técnica à peça 420 do TC-Processo 017.583/2016-0 propôs:
'21.	 Ante todo o exposto, submetem-se os autos à consideração superior, propondo:
	a) constituir três processos apartados, um para o exame dos níveis de transparência do Conselho Federal de Corretores de Imóveis e do conselho regional correspondente de maior receita, informação que será apurada quando do início do apartado; outro com o mesmo propósito no âmbito do Conselho Federal de Química e conselho regional com maior receita; e mais um direcionado ao Conselho Federal de Educação Física, igualmente abarcando o conselho regional com maior receita;'
6.	Em concordância com a proposta acima, foi proferido o Acórdão 2546/2019-TCU-Plenário, da relatoria do Ministro Weder de Oliveira, com o seguinte caput que autorizou a constituição deste processo apartado de monitoramento:
'Os ministros do Tribunal de Contas da União, reunidos em sessão do Plenário, na forma do art. 143, do RI/TCU, e de acordo com o parecer da unidade instrutiva emitido nos autos, ACORDAM, por unanimidade, em autorizar a constituição dos processos apartados, nos moldes apresentados na instrução de peça 420, e em fazer a determinação sugerida.'
EXAME TÉCNICO
Objetivo
7.	O objetivo deste monitoramento é avaliar o cumprimento do item 9.1 do Acórdão 96/2016-TCU-Plenário (publicação de conteúdos mínimos na internet pelos CFP - item 9.1.1, publicação das informações com os atributos que a LAI exige - item 9.1.2, instituição de SIC pelos CFP - item 9.1.3 e designação de autoridade para assegurar o cumprimento das normas relativas ao acesso à informação - item 9.1.4) do CFQ e do CRQ-IV (Conselho Regional de Química com maior receita) .
Metodologia utilizada
8.	O monitoramento consistiu em validar nos sítios eletrônicos dos Conselhos o mesmo questionário do trabalho original de auditoria e do relatório de monitoramento, de modo a assegurar comparabilidade entre os resultados. A verificação dos sítios eletrônicos ocorreu entre os dias 25/5/2020 e 1/6/2020. Os detalhes das verificações estão na peça 7. 
Verificação dos sítios eletrônicos
9.	Conselho Federal de Química - CFQ:
Resultado do CFQ no Relatório de Monitoramento - Acórdão 1877/2018-TCU-Plenário
	QDE 'SIM' DECLARADO CFQ 
	QDE 'SIM' VALIDADO CFQ 
	DIFERENÇA DECLARADO CF x VALIDADO CFQ
			
	55
	40
	15
			
Resultado do CFQ neste Monitoramento (peça 7) 
	QDE 'SIM' VALIDADO CFQ Monitoramento Individual 
	QDE 'NÃO' VALIDADO 

	71
	24

10.	Conselho Regional de Química - IV Região - CRQ-IV:     
	QDE 'SIM' DECLARADO CRQ-IV (peça 272, p. 35, TC-Processo 017.583/2016-0) 
			
	66

 Resultado do CFQ neste Monitoramento (peça 7) 
	QDE 'SIM' VALIDADO CFQ Monitoramento Individual 
	QDE 'NÃO' VALIDADO 

	71
	24

Análise dos resultados
11.	Após quase dois anos e meio da aplicação do questionário para avaliar o grau de cumprimento da Lei de Acesso à Informação pelo CFQ e pelo CRQ-IV no Relatório de Monitoramento do TC-Processo 017.583/2016-0, verifica-se melhoria significativa de ambos os conselhos em sua transparência ativa. Os sítios eletrônicos tiveram perceptível incremento na qualidade e na quantidade de informações disponibilizadas (existência de abas de navegação dos conteúdos, disponibilidade e detalhamento de informações, possibilidade de extração de relatórios em formatos abertos e não proprietários) . 
12.	O CFQ apresentou um incremento de 78% em suas respostas afirmativas validadas entre a presente instrução e o Relatório de Monitoramento. No trabalho anterior o CFQ preenchia afirmativamente 40 questões de um total de 95, cumprindo 42% do questionário. Atualmente o CFQ apresenta 71 questões validadas, tendo um cumprimento de 75% do total verificado.
13.	Na época do Relatório de Monitoramento (sítio eletrônico do CFQ verificado em 29/11/2017) era necessário responder a 'pergunta de segurança' para extração de relatórios, o que representava barreira de acesso à informação; ocorria a divulgação apenas das Atas de Reuniões Plenárias Ordinárias do Conselho Federal de Química, sendo a última ata de março de 2017 e a mais antiga de janeiro de 2016; não constavam órgãos colegiados, incluindo informações sobre a estrutura, legislação, composição, data, horário e local das reuniões e contatos; o demonstrativo de despesas estava indisponível.
14.	Todos os problemas apresentados acima foram resolvidos e atendem satisfatoriamente a Lei 12.527/2011.
15.	O CFQ ainda não apresenta em seu sítio eletrônico, todavia, as principais metas e resultados de seus programas e o detalhamento das despesas (descrição do objeto da despesa) . Além disso o CFQ não publica de forma direta, individualizada e nominal os pagamentos a Conselheiros de ajudas de custo, jetons e diárias e informações de valores e motivação e datas de passagens e diárias em suas viagens. Por fim, verifica-se que a maioria das informações financeiras estão atualizadas até dezembro de 2019, fazendo-se necessário que o Conselho as publique de forma mais tempestiva.
16.	O CRQ-IV não teve o seu sítio eletrônico validado pela equipe de auditoria no Relatório de Monitoramento. Apresentou, porém, um incremento de 26% em suas respostas afirmativas validadas nessa instrução em comparação ao declarado para o Relatório de Monitoramento do TC-Processo 017.583/2016-0. No trabalho anterior o CRQ-IV declarou que preenchia afirmativamente 66 questões de um total de 95, cumprindo 69% do questionário. Atualmente o CRQ-IV apresenta 83 questões validadas, tendo um cumprimento de 87% do total verificado.
17.	As principais ausências de informações do sítio eletrônico do CRQ-IV são as metas e resultados de seus programas e o detalhamento das despesas (descrição do objeto da despesa) . 
CONCLUSÃO
18.	O presente monitoramento avaliou o cumprimento das determinações constantes do item 9.1 do Acórdão 96/2016-TCU-Plenário (TC-Processo 014.856/2015-8) pelo CFQ e pelo CRQ-IV. As determinações visavam a divulgação ativa de conteúdos, implementação dos requisitos das informações e dos sítios eletrônicos discriminados na Lei 12.527/2011, instituição de serviço de informação ao cidadão - SIC e designação de autoridade para assegurar o cumprimento das normas relativas ao acesso à informação. 
19.	Considerando as análises empreendidas, constatou-se que houve significativa melhoria da transparência ativa dos dois Conselhos Profissionais verificados, com a apresentação de informações com qualidade e em quantidades maiores do que em 2017 (existência de abas de navegação dos conteúdos, disponibilidade e detalhamento de informações, possibilidade de extração de relatórios em formatos abertos e não proprietários) .
20.	Diante do exposto, e:
20.1	Considerando que o atual nível de cumprimento dos dois Conselhos Profissionais verificados os classificariam entre os cinco melhores Conselhos na época do Relatório de Monitoramento;
20.2	Considerando o evidente incremento dos sítios eletrônicos no que tange a disponibilização ativa de informações de interesse dos profissionais registrados e da sociedade comparativamente a realidade verificada em 2017 e em relação às exigências previstas na Lei 12.527/2011;
20.3	Considerando que o pleno cumprimento da Lei de Acesso à Informação deve ser perseguido de forma constante pelos órgãos públicos e que é notória a necessidade de investimentos de recursos para tanto;
20.4	Considerando os mecanismos de acompanhamento dos conselhos de fiscalização profissionais e as estratégias de controle previstas pela SecexTrabalho para essa clientela abordadas na Produção de Conhecimento TC-Processo 021.407/2019-3;
20.5	Considerando a ausência das informações citadas nos itens 15 e 17 desta instrução;
20.6	Considerando, por fim, a conclusão que o presente monitoramento atingiu os seus objetivos e que a ação de controle dessa Corte de Contas, iniciada em 2015, induziu o significativo aumento da transparência e, consequentemente, do cumprimento da Lei 12.527/2011 pelo Conselho Federal de Química e pelo Conselho Regional de Química - IV Região.
21.	Entende-se parcialmente cumpridas as determinações contidas no item 9.1 do Acórdão 96/2016-TCU-Plenário.
PROPOSTA DE ENCAMINHAMENTO
22.	Ante todo o exposto, submetem-se os autos à consideração superior, propondo:
a)	 considerar parcialmente cumpridas as determinações contidas no item 9.1 do Acórdão 96/2016-TCU-Plenário;
b) dar ciência ao Conselho Federal de Química, com fundamento no art. 9º, inciso I, da Resolução-TCU 315, de 2020, que a não apresentação em seu sítio eletrônico das principais metas e resultados de seus programas, do detalhamento das despesas (descrição do objeto da despesa) e a não publicação de forma direta, individualizada e nominal dos pagamentos a Conselheiros de ajudas de custo, jetons e diárias e informações de valores e motivação e datas de passagens e diárias em suas viagens descumprem o item 9.1.1 do Acórdão 96/2016-TCU-Plenário;
c) dar ciência ao Conselho Federal de Química, com fundamento no art. 9º, inciso I, da Resolução-TCU 315, de 2020, que a não atualização das informações financeiras a partir de dezembro de 2019 em seu sítio eletrônico descumpre o item 9.1.2 do Acórdão 96/2016-TCU-Plenário;
d) dar ciência ao Conselho Regional de Química - IV Região, com fundamento no art. 9º, inciso I, da Resolução-TCU 315, de 2020, que a não divulgação das metas e resultados de seus programas e do detalhamento das despesas (descrição do objeto da despesa) descumprem o item 9.1.1 do Acórdão 96/2016-TCU-Plenário;
e) encerrar o presente monitoramento, nos termos do art. 169, inciso V, do Regimento Interno do TCU."
	É o relatório.

não há.

Não atuou.

MONITORAMENTO DAS DETERMINAÇÕES CONSTANTES NO ITEM 9.1 DO ACORDÃO 96/2016-TCU-PLENÁRIO. CUMPRIMENTO PARCIAL. RECOMENDAÇÃO. DETERMINAÇÕES. CIÊNCIAS.

MONITORAMENTO (MON)

Secretaria de Controle Externo do Trabalho e Entidades Paraestatais (SecexTrabalho).

Em exame, monitoramento das determinações constantes do item 9.1 do Acórdão 96/2016-TCU-Plenário (TC-Processo 014.856/2015-8) , resultado de auditoria realizada para avaliar o cumprimento da Lei de Acesso à Informação - LAI (Lei 12.527/2011) pelos conselhos de fiscalização profissional (CFP) , junto ao Conselho Federal de Química (CFQ) e ao Conselho Regional de Química - IV Região (CRQ-IV) .
Conforme item 9.1. do Acórdão 96/2016-TCU-Plenário (TC-Processo 014.856/2015-8) , foram expedidas as seguintes determinações aos conselhos federais:
"9.1. determinar aos conselhos federais de fiscalização profissional, em articulação com os seus regionais vinculados, em prazo não superior a 180 (cento e oitenta) dias da ciência deste acórdão, que:
9.1.1. instituam procedimentos para que seus sítios eletrônicos, tanto dos conselhos federais quanto regionais, contenham os seguintes conteúdos mínimos divulgados ativamente, isto é, independentemente de solicitação:
9.1.1.1. informações relativas ao registro das competências e estrutura organizacional, endereços e telefones das respectivas unidades e horários de atendimento ao público (art. 8º, §1º, I, da Lei 11.527/2011) (item III.2 do relatório) ;
9.1.1.2. informações dos conselhos referentes a dados gerais para o acompanhamento de programas, ações, projetos e obras (art. 8º, §1º, inciso V, da Lei 12527/2011) (item III.3 do relatório) ;
9.1.1.3. prazo máximo para a prestação dos serviços oferecidos ao público (art. 7º, V, da Lei 12527/2011) (item III.4 do relatório) ;
9.1.1.4. informações sobre a estrutura, legislação, composição, data, horário, local das reuniões, contatos, deliberações, resoluções e atas de seus órgãos colegiados (art. 7º, V, e 9º, II, da Lei 12.527/2011) (item III.5 do relatório) ;
9.1.1.5. informações relativas a relatórios de auditoria, ou de inspeções, prestações de contas, dos órgãos de controle interno e externo (art. 7º, VII, b, da Lei 12.527/2011) (item III.6 do relatório) ;
9.1.1.6. informações de quaisquer repasses ou transferências de recursos financeiros (nome do beneficiário, número da transferência, motivo/objeto da transferência, valor da transferência, valor da contrapartida, valor total, período de vigência) (art. 8º, §1º, II, da Lei 12.527/2011) (item III.7 do relatório) ;
9.1.1.7. divulgação nominal, integral e mensal das informações referentes a remuneração dos empregados, efetivos ou não, do Conselho (art. 8º, §1º, III, da Lei 12.527/2011 e o recurso extraordinário STF ARE 652.777/2015 - Tema 483 da repercussão geral) (item III.9 do relatório) ;
9.1.1.8. divulgação nominal, integral e detalhada de informações relativas a pagamentos a empregados, efetivos ou não, de auxílios e ajudas de custo e quaisquer outras vantagens pecuniárias, bem como jetons (art. 8º, §1º, III, da Lei 12.527/2011) (itens III.1 e III.10 do relatório) ;
9.1.1.9. divulgação detalhada dos registros das despesas, inclusive do exercício anterior (valores de empenho, liquidação, pagamento, beneficiário e objeto da despesa, data; bem como valores das diárias e passagens, data de ida e volta, beneficiário da viagem, destino e motivo da viagem) (art. 8º, §1º, III, da Lei 12.527/2011) (itens III.1 e III.11 do relatório) ;
9.1.1.10. informações concernentes a procedimentos licitatórios, inclusive os respectivos editais e resultados, bem como de todos os contratos celebrados (art. 8º, §1º, IV, da Lei 12.527/2011) (item III.12 do relatório) ;
9.1.1.11. divulgação da relação nominal de empregados e cargos (art. 7º, V, da Lei 12.527/2011) (item III.13 do relatório) ;
9.1.1.12. divulgação das respostas às perguntas mais frequentes da sociedade (art. 8º, §1º, VI, da Lei 12.527/2011) (item III.14 do relatório) ;
9.1.1.13. divulgação anual do rol das informações que tenham sido desclassificadas nos últimos 12 (doze) meses e do rol de documentos classificados em cada grau de sigilo, com identificação para referência futura, e a publicação de relatório estatístico contendo a quantidade de pedidos de informação recebidos, atendidos e indeferidos, bem como informações genéricas sobre os solicitantes (art. 30º, I, II e III, da Lei 12.527/2011) (item III.15 do relatório) ;
9.1.2. instituam procedimentos para que seus sítios eletrônicos, tanto dos conselhos federais quanto regionais:
9.1.2.1. apresentem as informações contidas em registros ou documentos com os atributos que a LAI exige: primariedade (com o máximo de detalhamento possível) , integridade, disponibilidade e atualidade, de modo a atender o disposto no art. 8º, §1º, III, §3º, V e VI, da Lei 12.527/2011 (item III.1 do relatório) ; 
9.1.2.2. disponibilizem as informações do Conselho em formatos abertos, estruturados e legíveis por máquina, conforme o art. 8º, §3º, II e III, da Lei 12.527/2011;
9.1.3. instituam o serviço de informação ao cidadão - SIC (art. 9º, I, da Lei 12.527/2011) (item III.16 do relatório) ;
9.1.4. designem autoridade para assegurar o cumprimento das normas relativas ao acesso à informação, monitorar a implementação, recomendar as medidas indispensáveis à implementação e ao aperfeiçoamento das normas e procedimentos necessários ao correto cumprimento do disposto na LAI e orientar as respectivas unidades no que se refere ao cumprimento do disposto nesta Lei e seus regulamentos (art. 40, I, II, III e IV, da Lei 12.527/2011) (item III.16 do relatório) ;"
No primeiro monitoramento dessas determinações[footnoteRef:2], o questionário utilizado na auditoria original foi reaplicado a todos os 559 conselhos de fiscalização profissional (obtenção das respostas declaradas) combinado com o preenchimento do questionário pela equipe de auditoria sobre uma amostra[footnoteRef:3] de 35 conselhos regionais e sobre todos os 28 conselhos federais (obtenção de respostas validadas) . [2:  Realizado no âmbito do TC Processo 017.583/2016-0 (peças 273-277) .]  [3:  Amostra aleatória simples.] 
Como resultado, as determinações monitoradas foram consideradas parcialmente cumpridas, por meio do Acórdão 1877/2018-TCU-Plenário, e foi determinada a autuação de processos apartados para tratamento individualizado do baixo nível de transparência identificado em casos específicos (item 9.3.1) .
O processo em exame é um desses apartados, constituído para avaliar as providências adotadas nos âmbitos do CFQ e do CRQ-IV, que é o conselho regional com maior receita do sistema.
II
Neste monitoramento específico, a unidade instrutiva realizou validação nos sítios eletrônicos dos mencionados conselhos do mesmo questionário do trabalho original de auditoria e do relatório de monitoramento, de modo a assegurar comparabilidade entre os resultados. A verificação dos sítios eletrônicos ocorreu entre os dias 25/5/2020 e 1º/6/2020.
A SecexTrabalho opina o sentido de que houve melhoria significativa em relação à transparência ativa de ambos os conselhos, destacando que os sítios eletrônicos tiveram perceptível incremento na qualidade e na quantidade de informações disponibilizadas (existência de abas de navegação dos conteúdos, disponibilidade e detalhamento de informações, possibilidade de extração de relatórios em formatos abertos e não proprietários) .
Em relação ao CFQ, constatou incremento de 78% em relação às respostas validadas no monitoramento realizado em 2017. Além disso, verificou a correção das seguintes irregularidades verificadas naquele momento: barreira para extração de relatórios; divulgação apenas das atas de reuniões plenárias ordinárias; não constavam informações sobre os órgãos colegiados, incluindo estrutura, legislação, composição, data, horário e local das reuniões e contatos; o demonstrativo de despesas estava indisponível.
O CRQ-IV não teve o seu sítio eletrônico validado pela equipe no monitoramento de 2017, porém, agora, suas respostas afirmativas tiveram aumento de 26% em comparação ao declarado anteriormente.
A SecexTrabalho, contudo, menciona ausência de informações em ambos os conselhos em relação às principais metas e resultados de seus programas e o detalhamento das despesas (descrição do objeto da despesa) . Especificamente quanto ao CFQ, que não estava publicando de forma direta, individualizada e nominal os pagamentos a conselheiros de ajudas de custo, jetons e diárias, tampouco informações de valores, motivação e datas de passagens e diárias em suas viagens. 
Destacou, ainda, que a maioria das informações financeiras do CFQ estavam atualizadas somente até dezembro de 2019.
III
Com efeito, os sítios eletrônicos dos conselhos ora examinados foram aprimorados e ocorreu significativa melhora na transparência de suas informações quando comparada ao momento da auditoria que resultou no Acórdão 96/2016-TCU-Plenário. Entretanto, como ficou evidenciado, as determinações não foram integralmente cumpridas, em pontos relevantes, conforme passo a examinar.
As informações financeiras relativas ao CFQ estão disponíveis em seu sítio eletrônico somente até dezembro de 2019[footnoteRef:4], demonstrando que os dados não estão tempestivamente atualizados. [4:  (https://crq-sp.implanta.net.br/portaltransparencia/#publico/OrcamentoFinancas?param=24) , acesso em 6/8/2020.] 
Em relação às despesas, contudo, a despeito de não haver publicação direta, verifico que, pela aba "finanças - relação de pagamentos" do portal da transparência do CFQ, é possível gerar a "relação de pagamentos e retenções", selecionando o período de referência, com início e término, com descrição do objeto, conforme exemplo acostado à peça 14.
No caso do site do CRQ-IV, constata-se que a aba "finanças - despesas e receitas - empenho e pagamentos" possibilita a geração de relatório de empenhos[footnoteRef:5], mas não despesas, como relatado pela unidade instrutiva, que destacou a ausência do "detalhamento das despesas (descrição do objeto da despesa) ". É pertinente, assim, a ciência proposta pela SecexTrabalho. [5:  Exemplo de relação - peça 12.] 
Quanto à publicação de ajuda de custos, jetons e diárias pelo CFQ, observo que por meio da aba "viagens - diárias" também é possível gerar uma relação de pagamentos, tanto de forma geral (todos beneficiários por período) ou individualizada por conselheiro[footnoteRef:6].  [6:  Peça 13.] 
O sítio eletrônico do CRQ-IV apresenta abas específicas para cada uma dessas verbas (auxílio representação, despesas com locomoção, diárias e jetons) , com separação por ano e mês, entretanto só possibilita a geração de relatórios em portable document format (PDF) , diferentemente de outros relatórios em que o site possibilita escolher o formato de arquivo entre PDF, ExceL spreadsheet (XLS) e comma-separated values file (CSV) .
Considerando a necessidade de facilitar o acesso aos dados às partes interessadas, que inclui a base de profissionais fiscalizados e a sociedade, em geral, bem como o disposto no art. 134, §§ 2º e 3º da Lei 13.898/2019, deve-se recomendar ao CFQ e determinar ao CRQ IV que realizem ajustes em seus sítios eletrônicos de modo que, respectivamente, seja possível a extração de dados também por tipo de despesa no caso de ajuda de custos/auxílio representação, jetons e diárias, e que os dados sejam apresentados em formatos eletrônicos abertos, não proprietários e interoperáveis, a exemplo do CSV. 
Em relação ao último ponto destacado pela unidade instrutiva, que diz respeito à não divulgação das principais metas e resultados de seus programas, situação constatada nos sites de ambos os conselhos, verifico que essa questão está associada a deficiências no planejamento dessas entidades. Essa constatação é relevante, pois mostra que a inexistência de certas informações revela a existência de problemas em processos fundamentais, cuja resolução é induzida pela exigência de produção dos dados omitidos.
Na auditoria que resultou no acórdão 96/2016-Plenário, ora monitorado, um dos achados foi a baixa divulgação das principais metas de programas/ações no sítio dos CFP (58% dos conselhos não divulgavam tais informações) . Naquele relatório[footnoteRef:7], foi destacado como efeito real dessa constatação a "dificuldade em acompanhar o grau de atingimento dos programas e ações pelos CFP" e que "a baixa divulgação das metas dos programas e ações pelos CFP pode indicar falhas no planejamento das atividades, além de impedir o acompanhamento das ações pela sociedade". [7:  Peça 90, p. 13, do TC Processo 014.856/2015-8] 
É oportuno mencionar que em auditoria realizada na modalidade de fiscalização de orientação centralizada (FOC) [footnoteRef:8], que examinou, de forma abrangente, os controles, receitas e regularidade de receitas dos conselhos de fiscalização profissional, foram constatadas fragilidades no planejamento das atividades finalísticas dessas entidades, resultando, entre outras, na expedição da seguinte determinação: [8:  TC Processo 036.608/2016-5 (Acórdão 1925/2019-TCU-Plenário) .] 
 "9.4. determinar aos conselhos federais de fiscalização profissional que, no prazo de 180 (cento e oitenta) dias:
 (...) 
9.4.3. estabeleçam, em coordenação com os respectivos conselhos regionais, procedimentos para a elaboração do planejamento anual das atividades de fiscalização do exercício profissional;"
No site do CFQ consta o plano plurianual da entidade para os exercícios de 2019-2021[footnoteRef:9], mas não há menção a programas ou metas a serem atingidas, e no site do CRQ-IV há relação das atividades fiscalizatórias realizadas[footnoteRef:10], também sem cotejamento entre planejado e executado. [9:  Cópia a peça 11.]  [10:  Peça 10.] 
Ressalto, por fim, que a Lei de Diretrizes Orçamentárias para 2020 (Lei 13.898/2019) , dispõe em seu art. 134 que:
"Art. 134.  As entidades constituídas sob a forma de serviço social autônomo, destinatárias de contribuições dos empregadores, incidentes sobre a folha de salários deverão divulgar, trimestralmente, em seu sítio eletrônico, em local de fácil visualização:
I - os valores arrecadados com as referidas contribuições, especificando o montante transferido pela União e o arrecadado diretamente pelas entidades;
II - as demonstrações contábeis;
III - a especificação de cada receita e de cada despesa constantes dos orçamentos, discriminadas por natureza, finalidade e região, destacando a parcela destinada a serviços sociais e formação profissional; e
IV - a estrutura remuneratória dos cargos e das funções e a relação dos nomes de seus dirigentes e dos demais membros do corpo técnico.
§ 1º  As entidades previstas no caput divulgarão também em seus sítios eletrônicos:
I - seus orçamentos para o ano de 2020;
II - demonstrativos de alcance de seus objetivos legais e estatutários, e de cumprimento das respectivas metas;
III - resultados dos trabalhos de auditorias independentes sobre suas demonstrações contábeis; e
IV - demonstrativo consolidado dos resultados dos trabalhos de suas unidades de auditoria interna e de ouvidoria.
§ 2º  As informações disponibilizadas para consulta nos sítios eletrônicos devem permitir a gravação, em sua integralidade, de relatórios de planilhas, em formatos eletrônicos abertos e não proprietários.
§ 3º Aplica-se o disposto neste artigo aos conselhos de fiscalização de profissão regulamentada constituídos sob a forma de autarquia." (grifei) 
Nesse contexto, em observância ao dispositivo acima, de modo a induzir melhorias no planejamento dessas entidades e de forma complementar à determinação constate no item 9.4.3 do Acórdão 1925/2019-TCU-Plenário, é pertinente determinar ao CFQ e ao CRQ IV que definam e incluam em seus planejamentos institucionais metas para seus programas. 
Ademais, acolho as ciências proposta pela unidade instrutiva em relação a essa questão, de modo que tais dados passem a ser divulgados.
Diante do exposto, manifesto-me pela aprovação do acórdão que ora submeto à apreciação deste Colegiado.
TCU, Sala das Sessões Ministro Luciano Brandão Alves de Souza, em 19 de agosto de 2020.
Weder de Oliveira
Relator